臺灣高等法院民事判決　　　　　　　　　96年度上易字第67號
上　訴　人　景美花園新廈住戶管理委員會
法定代理人　乙○○
訴訟代理人　林秋萍律師
被 上訴 人　甲○○
訴訟代理人　徐士斌律師
上列當事人間損害賠償事件，上訴人對於中華民國95年10月19日
臺灣台北地方法院95年度訴字第1564號第一審判決提起上訴，本
院於96年8月21日言詞辯論終結，判決如下：
    主  文
上訴駁回。
第二審訴訟費用由上訴人負擔。
    事實及理由
一、上訴人聲明：（一）原判決廢棄。（二）被上訴人在第一審
    之訴駁回。（三）如受不利之判決，願供擔保請准免為假執
    行。
    被上訴人聲明：如主文所示。
二、被上訴人起訴主張：伊為台北市○○區○○路153巷17號12
    樓之2、之3房屋（下稱系爭房屋）之所有權人，系爭房屋上
    之屋頂平臺、外牆及樑均屬該房屋所在大廈之共用部分，且
    不得約定為專用部分；上訴人為該大廈之管理者，依公寓大
    廈管理條例第10條第2項規定，此共用部分之修繕、管理、
    維護應由上訴人為之。惟上訴人並未就系爭房屋屋頂為必要
    之修繕、管理及維護，致系爭房屋屋頂如原判決附圖（一）
    F0至F7所示處、附圖（二）A0至A7所示處發生漏水而滲透入
    伊所有之系爭房屋內。系爭房屋於民國（下同）89年間曾發
    現漏水，斯時上訴人請建商維修時，曾將原舖設之防熱磚挖
    除，導致系爭房屋因無防熱磚而酷熱不堪，上訴人稱無公共
    基金可支付舖設防熱磚費用，請伊自行處理；伊始於90年2
    月28日僱人加舖防熱磚，伊所為僅係回復原狀，並非重大修
    繕改良，且上訴人亦有收取裝潢保證金，足見此係經上訴人
    同意後所為。原判決附圖（二）A0至A7所示處亦屬系爭房屋
    所在大樓之外牆、樑漏水位置，與前述其餘漏水部分均屬大
    廈之共用部分，並非專用部分等情。爰依公寓大廈管理條例
    第10條第2項規定，求為命上訴人就如原判決附圖（一）F0
    至F7、附圖（二）A0至A7所示之漏水處予以修繕回復至不漏
    水狀態之判決。
　　上訴人則以：系爭房屋屋頂原狀為十二樓鋼筋混凝土頂版上
 　 覆蓋防水層，防水層上再覆蓋隔熱發泡混凝土，最後再於混
    凝土上覆蓋隔熱磚。被上訴人曾自行施作防水，該防水施作
    未曾經伊或住戶大會同意或予以報備；且所為施作破壞變更
    屋頂之防水層現狀，施作範圍包括被上訴人所有系爭房屋屋
    頂及隔壁住家屋頂之水泥灌漿等，依公寓大廈管理條例第10
    條第2項但書規定，被上訴人本件訴請修繕處當係可歸責於
    其本身之事由而致漏水，伊毋庸負責。又前述修繕屬重大修
    繕，依公寓大廈管理條例第11條第1項規定，應經區分所有
    權人會議決議始能為之，被上訴人未經區分所有權人會議決
    議而實施前述重大修繕，當不得再要求伊修繕。另原判決附
    圖（二）所示部分屬專用部分，非伊應負修繕責任之範圍云
    云，資為抗辯。
三、兩造不爭執之事實：
    被上訴人係系爭房屋之所有權人，系爭房屋之屋頂平臺、外
    牆及樑上如原判決附圖（一）F0至F7、附圖（二）A0至A7所
    示處有漏水之情事。
    證據：臺北市建築師公會94（十三）鑑字第1088號鑑定報告
    書（外放）。
四、被上訴人請求上訴人就系爭房屋之屋頂平臺、外牆及樑上如
    原判決附圖（一）F0至F7、附圖（二）A0至A7所示之漏水處
    予以修繕回復至不漏水之狀態，有無理由，詳述如下：
（一）經查如原判決附圖（一）F0至F7、附圖（二）A0至A7所示
      之漏水處均屬系爭房屋所在大樓之屋頂結構部分，有被上
      訴人提出之臺北市建築師公會鑑定報告書內所附之照片可
      憑；依公寓大廈管理條例第7條第3款規定，各該漏水處所
      在位置之屋頂結構屬法定共用部分。此屋頂結構部分漏水
      之修繕，依同條例第10條第2項前段規定，應由上訴人為
      之。上訴人抗辯上開漏水應歸責於被上訴人於90年2月28
      日在系爭房屋屋頂上施工舖設隔熱磚行為所致，有同條例
      第10條第2項但書可歸責於被上訴人之事由云云；為被上
      訴人所否認，自應由上訴人就此事實負舉證責任。而關於
      斯時被上訴人施工之方式及情形，業據證人蔡有管到場證
      稱：伊當時施工，係先在系爭房屋屋頂上舖水泥後，再貼
      上防熱磚；伊當時施工，未破壞原來防水設施，伊並未挖
      除原來之設施，僅係將水泥、防熱磚加上去；伊沒有注意
      施工之前該屋頂是否已經有防水層存在，委託伊施作之屋
      主即被上訴人亦未曾提及原本屋頂上有防水層已遭移除；
      伊認為舖設防熱磚目的是為隔熱，若房屋漏水，如此施工
      較無防漏效用，只是伊自己認為多加一層阻隔應該對漏水
      改善有差別，伊已忘記當時被上訴人僱請伊施工有無提及
      要改善漏水問題等語（原審卷58-59頁）。依證人蔡有管
      證述之情節觀之，斯時伊施工方式僅係舖設防熱磚而無任
      何挖除之施作，難認被上訴人舖設防熱磚之行為足以導致
      系爭房屋發生漏水之情事。再參諸被上訴人所提出之臺北
      市建築師公會鑑定報告書，亦載明系爭房屋屋頂現況目前
      採隔熱磚防水層（已施作過防水），但目前還是會漏水（
      見該鑑定報告2頁），亦無從認定系爭房屋屋頂之防水層
      有設置後再遭挖除破壞致發生漏水之情事。上訴人就被上
      訴人在系爭房屋屋頂舖設隔熱磚之行為有何足以發生漏水
      之情事，復未能提出其他證據以資證明，所稱系爭房屋漏
      水係出於被上訴人舖設隔熱磚行為所致云云，尚不足採信
      。另上訴人雖復抗辯被上訴人施工舖設隔熱磚未曾經過斯
      時之管理委員會同意，且該修繕性質上屬重大修繕行為，
      依公寓大管理條例第11條第1項規定，須經區分所有權人
      會議決議為之云云，並提出斯時載明被上訴人施工未向管
      理委員會申請之施工日誌為證。惟查依前述證人蔡有管所
      為證詞觀之，加舖防熱磚此應屬增加效用之改良行為，上
      訴人並未證明被上訴人舖設隔熱磚與目前系爭房屋屋頂漏
      水間有何因果關係存在，難認被上訴人就此漏水所須為之
      修繕有何可歸責之事由存在。上訴人執被上訴人前舖設防
      熱磚未徵得伊同意一節，而謂伊對目前系爭房屋屋頂之漏
      水無修繕義務存在云云，核屬無據。上訴人聲請訊問伊當
      時之主任委員與管理主任證明被上訴人舖設隔熱磚未經區
      分所有權人會議決議云云，即無調查之必要。
（二）次查關於原判決附圖（二）A0至A7所示處，雖亦為上訴人
      否認係屬伊應負修繕責任之範圍，並抗辯此部分係屬被上
      訴人之專有部分云云。惟按依公寓大廈管理條例第7條第3
      款規定，公寓大廈共用部分不得獨立使用供做專有部分，
      其為公寓大廈基礎、主要樑柱、承重牆壁、樓地板及屋頂
      之構造，並不得約定專用部分；亦即屋頂構造屬法定共用
      部分，依同條例第10條第2項前段規定，其修繕、管理、
      維護應由管理委員會為之。經查如原判決附圖（二）A0至
      A7所示處，依前述臺北市建築師公會鑑定報告書內所附照
      片觀之，所在位置雖係系爭房屋之室內，然均屬位在屋頂
      樓板及接近屋頂樓板之牆壁、樑等處；對照同上鑑定報告
      書內所附原判決附圖（一）F0至F7所示屋頂結構漏水處之
      照片觀之，原判決附圖（二）A0至A7所示之漏水處顯係屋
      頂結構中有相當程度之損壞導致發生滲漏水之結果，上訴
      人就此因屋頂結構損壞所致之滲漏水，應負修繕責任，被
      上訴人主張上訴人應予以修繕回復至不漏水之狀態，應屬
      有據。按上訴人就系爭房屋屋頂結構之損壞應負修繕責任
      ，已如前述；且上訴人並未能證明被上訴人就此屋頂結構
      損壞導致漏水所須為之修繕有何可歸責之事由存在，上訴
      人聲請鑑定漏水之原因，又陳報不願負擔鑑定費用（本院
      卷123頁），即無鑑定之必要，附此說明。
（三）另上訴人雖主張伊前已將被上訴人所有系爭房屋漏水之修
      繕費於94年3月5日提交景美花園新廈93年度區分所有權人
      會議討論，經區分所有權人以26票贊成、132票反對拒絕
      負擔維修費用，依公寓大廈管理條例第10條第2項規定，
      伊即無庸負擔云云，並提出該區分所有權人會議紀錄為證
      （原審卷24頁起）。惟按共用部分之修繕、管理、維護，
      由管理負責人或管理委員會為之；其費用由公共基金支付
      或由區分所有權人按其共有之應有部分比例分擔之，公寓
      大廈管理條例第10條第2項前段定有明文。被上訴人請求
      上訴人修繕系爭房屋之屋頂結構，既屬大廈之共用部分，
      依上開規定，上訴人自不得拒絕修繕；且上訴人提出之區
      分所有權人會議紀錄係關於修繕費用之決議，姑不論該決
      議之效力如何，上訴人亦不得執該關於修繕費用之決議，
      拒絕修繕。本院不受上訴人所引用臺灣高雄地方法院91
      年簡上字第197號判決之拘束，併此敘明。
（四）上訴人雖又提出訴外人乙○○前購買系爭房屋所在大廈他
      戶之「房地預定買賣契約書」為證（本院卷29頁起），抗
      辯依該契約書第3條第2款約定：「屋頂平台除架設天線，
      設置公共設施及其附屬管線設施外，同意由頂樓住戶依法
      令之所定，並在不妨礙其他各層住戶進出共同使用部分及
      本幢房屋景觀情形下作善良之維護管理與使用」，系爭房
      屋屋頂平台已約定由被上訴人分管，應由被上訴人自行修
      繕云云。經查上訴人此部分抗辯除有違民事訴訟法第447
      條第1項前段關於第二審程序，當事人不得提出新攻擊或
      防禦方法之規定外；因依上開契約約定系爭房屋屋頂平台
      仍應提供其他各層住戶架設天線，設置公共設施及其附屬
      管線設施與進出共同使用部分，亦難認已有分管約定，而
      應由被上訴人自行負擔屋頂結構漏水之修繕費用，上訴人
      此部分抗辯，亦不足採。
五、綜上所述，被上訴人依公寓大廈管理條例第10條第2項前段
    規定，請求上訴人修繕系爭房屋如原判決附圖（一）F0至F7
    、附圖（二）A0至A7所示之漏水處至不漏水之狀態，為有理
    由，應予准許。原審所為上訴人敗訴判決，並無不合；上訴
    論旨指摘原判決不當，求予廢棄改判，為無理由。
六、兩造其餘之攻擊或防禦方法，及未經援用之證據，經本院斟
    酌後，認為均不足以影響本判決之結果，無逐一詳予論駁之
    必要，併此敘明。
七、據上論結，本件上訴為無理由，依民事訴訟法第449條第1項
    、第78條，判決如主文。
中　　華　　民　　國　　96　　年　　9 　　月　　4 　　日
　　　　　　　　　民事第八庭
                      審判長法　官  劉勝吉
　　　　　　　　　　　      法　官  連正義
　　　　　　　　　　　      法　官  鄭威莉
正本係照原本作成。
不得上訴。
中　　華　　民　　國　　96　　年　　9 　　月　　6 　　日
　　　　　　　　　　　　　　書記官  李垂福
